ACORDAO-COMPLETO-2402575

ACÓRDÃO 2579/2020 ATA 7/2020 - SEGUNDA CÂMARA

VISTOS, relatados e discutidos estes autos de Tomada de Contas Especial instaurada pelo Tribunal Regional Eleitoral do Rio de Janeiro - TRE/RJ em desfavor de Carlos Alberto Rodrigues Pinto, Geraldo Caetano, Reinaldo Gripp Lopes e Waldeth Brasiel Rinaldi, pela não aprovação da prestação de contas do exercício de 2006 referente aos recursos recebidos do Fundo Partidário pelo Diretório Regional do Partido da Reedificação da Ordem Nacional (Prona) e pelo Diretório Regional do Partido Liberal (PL) ,
ACORDAM os Ministros do Tribunal de Contas da União, reunidos em Sessão da Segunda Câmara, com fundamento nos arts. 1º, inciso I, 16, inciso III, alínea "c", da Lei nº 8.443, de 16 de julho de 1992, c/c os arts. 19 e 23, inciso III, da mesma Lei, e com arts. 1º, inciso I, 209, inciso III, 210 e 214, inciso III, do Regimento Interno do TCU, em:
9.1 considerar revel o responsável Reinaldo Gripp Lopes (CPF XXX.693.557-XX) , para todos os efeitos, dando-se prosseguimento ao processo, com fulcro no art. 12, § 3º, da Lei 8.443/1992;
9.2 rejeitar parcialmente as alegações de defesa de Carlos Alberto Rodrigues Pinto (CPF XXX.814.657-XX) , Geraldo Caetano (CPF XXX.023.117-XX) e Waldeth Brasiel Rinaldi (CPF XXX.656.517-XX) ;
9.3 julgar irregulares, nos termos dos arts. 1º, inciso I, 16, inciso III, alínea "c", § 2º, da Lei 8.443/92 c/c os arts. 19 e 23, inciso III, da mesma Lei, e com arts. 1º, inciso I; 209, inciso III; 210 e 214, inciso III, do Regimento Interno/TCU, as contas de:
a) Carlos Alberto Rodrigues Pinto (CPF XXX.814.657-XX) e Reinaldo Gripp Lopes (CPF XXX.693.557-XX) ;
b Geraldo Caetano (CPF XXX.023.117-XX) e Waldeth Brasiel Rinaldi (CPF XXX.656.517-XX) , condenando-os ao pagamento das importâncias a seguir especificadas, atualizadas monetariamente e acrescidas dos juros de mora, calculadas a partir das datas discriminadas até a data do efetiva quitação do débito, fixando-lhe o prazo de quinze dias, para que comprove, perante o Tribunal, o recolhimento das referidas quantias ao Tesouro Nacional, nos termos do art. 23, inciso III, alínea "a", da citada lei;
Débito:
Débito solidário: Sr. Geraldo Caetano (CPF XXX.023.117-XX) , solidariamente com a Sra. Waldeth Brasiel Rinaldi (XXX.656.517-XX) 
	VALOR ORIGINAL (R$) 
	DATA DA OCORRÊNCIA

	12.136,84
	1/6/2006

	20.136,84
	29/6/2006

	75.000,00
	6/7/2006

                       	Valor atualizado com juros até 21/2/2020 - R$ 382.279,98 (peça 44) 
9.4 autorizar, desde logo, a cobrança judicial das dívidas, caso não atendidas as notificações, na forma do disposto no art. 28, inciso II, da Lei nº 8.443/92;
9.5 autorizar também, desde logo, se requerido, com fundamento no art. 28, inciso I, da Lei 8.443, de 1992 c/c o art. 217, §§ 1º e 2º do Regimento Interno, o parcelamento das dívidas em até 36 parcelas, incidindo sobre cada parcela, corrigida monetariamente, os correspondentes acréscimos legais fixando- lhe o prazo de quinze dias, a contar do recebimento da notificação, para comprovar perante o Tribunal o recolhimento da primeira parcela, e de trinta dias, a contar da parcela anterior, para comprovar os recolhimentos das demais parcelas, devendo incidir sobre cada valor mensal, atualizado monetariamente, os juros de mora devidos, no caso do débito, na forma prevista na legislação em vigor, alertando os responsáveis de que a falta de comprovação do recolhimento de qualquer parcela importará o vencimento antecipado do saldo devedor, nos termos do § 2º do art. 217 do Regimento Interno deste Tribunal;
9.6 enviar cópia do Acórdão a ser prolatado, bem como do Relatório e do Voto que o fundamentarem ao Procuradoria da República no Estado do Rio de Janeiro, nos termos do § 3º do art. 16 da Lei 8.443/1992 c/c o § 7º do art. 209 do Regimento Interno do TCU, para adoção das medidas cabíveis;
9.7 enviar cópia do presente Acórdão ao Tribunal Regional Eleitoral do Rio de Janeiro - TRE/RJ e aos responsáveis, para ciência, informando que a presente deliberação, acompanhada do Relatório e do Voto que a fundamenta, está disponível para a consulta no endereço www.tcu.gov.br/acordaos, além de esclarecer que, caso requerido, o TCU poderá fornecer sem custos as correspondentes cópias, de forma impressa.

Tomada de Contas Especial instaurada contra os responsáveis pelas contas do Diretório Regional do Partido da Reedificação da Ordem Nacional (PRONA) e do Diretório Regional do Partido Liberal (PL), relativas ao exercício de 2006.

Segunda Câmara

Tribunal Regional Eleitoral do Rio de Janeiro.

3. Interessados/Responsáveis:
3.1. Responsáveis: Carlos Alberto Rodrigues Pinto (XXX.814.657-XX); Geraldo Caetano (XXX.023.117-XX); Reinaldo Gripp Lopes (XXX.693.557-XX); Waldeth Brasiel Rinaldi (XXX.656.517-XX).

13.1. Ministros presentes: Ana Arraes (Presidente), Augusto Nardes e Raimundo Carreiro (Relator).
13.2. Ministro-Substituto convocado: Augusto Sherman Cavalcanti.
13.3. Ministro-Substituto presente: André Luís de Carvalho.

ACORDAO-COMPLETO-2491905

Acórdão 1511/2022 - Segunda Câmara

RAIMUNDO CARREIRO

Adoto como parte deste relatório, com fulcro no inciso I do §3º do art. 1º da Lei 8.443/1992, a instrução elaborada no âmbito da Secretaria de Controle Externo de Tomada de Contas Especial - SecexTCE (peça 45) , transcrita a seguir, aprovada pelos dirigentes daquela Unidade Técnica (peças 46 e 47) .
INTRODUÇÃO
	Cuidam os autos de tomada de contas especial instaurada pelo Tribunal Regional Eleitoral do Rio de Janeiro - TRE/RJ em desfavor de Carlos Alberto Rodrigues Pinto, Geraldo Caetano, Reinaldo Gripp Lopes e Waldeth Brasiel Rinaldi, pela não aprovação da prestação de contas do exercício de 2006 referente aos recursos recebidos do Fundo Partidário pelo Diretório Regional do Partido da Reedificação da Ordem Nacional (Prona) e pelo Diretório Regional do Partido Liberal (PL) , com a consequente impugnação total das despesas realizadas com os recursos recebidos pelo Partido Liberal, em razão da não apresentação das informações e documentos necessários ao exame das contas, como livros Diário e Razão, extratos bancários, documentos fiscais comprobatórios de despesas, todos indispensáveis à comprovação da regularidade dos gastos com recursos do Fundo Partidário.
HISTÓRICO 
Consta do item 1 do Relatório Circunstanciado (peça 6, p. 47) , que os diretórios regionais do Prona e o do PL apresentaram suas prestações de contas do exercício de 2006 respectivamente em 27/4/2007 e 30/4/2007. Em razão da fusão dos dois partidos, que formaram o Partido da República (PR) , as duas prestações de contas, sob os números 5373 e 5377, foram apensadas e analisadas conjuntamente.
A análise conjunta das contas dos Diretórios Regionais, depois de realizadas as diligências necessárias à complementação das informações, à obtenção de esclarecimentos e/ou ao saneamento de incorreções, detectou irregularidades, entre as quais a não comprovação dos gastos com os recursos oriundos do Fundo Partidário no valor de R$ 155.821,04, razão pela qual foi emitido o Parecer Conclusivo (peça 5, p. 9-13) pela não aprovação das contas apresentadas dos então Prona e Partido Liberal, atual Partido da República, propondo-se o recolhimento ao erário do referido valor.
As contas dos referidos diretórios regionais foram rejeitadas, conforme Acórdãos TRE/RJ 37.719 e 37.720, de 28/5/2009 (peça 5, p. 14-27) . Posteriormente, foi declarada a nulidade dos processos de contas, conforme consta dos itens 31 e 40 do Relatório Sucinto de Auditoria (peça 6, p. 150-161) , tendo sido autuado, em 25/4/2012, o processo de tomada de contas especial 1/2017 (protocolo 47.476/2012) .
Uma vez notificada, a responsável Waldeth Brasiel Rinaldi ingressou com agravo regimental no TRE/RJ e posteriormente com agravo em recurso especial no TSE, não tendo logrado êxito em seus pedidos. Assim, após sua tramitação judicial, a TCE foi restituída ao TRE/RJ em 27/4/2014, que promoveu novas notificações aos responsáveis.
Superada a fase recursal, procedeu-se novamente à notificação dos responsáveis para tomarem ciência do Relatório Circunstanciado (peça 6, p. 89-97) , para devolução dos recursos recebidos do Fundo Partidário. 
Analisadas as manifestações recebidas por parte dos responsáveis, já no curso da nova tomada de contas especial (peça 6, p. 76-77 e p. 137-139) , concluiu-se pela irregularidade das contas. Apurou-se que os responsáveis não apresentaram as informações e documentos necessários ao exame das contas, como livros Diário e Razão, extratos bancários, documentos fiscais comprobatórios de despesas, todos indispensáveis à comprovação da regularidade dos gastos com recursos do Fundo Partidário. A seguir, transcrevo parte do Relatório Sucinto de Auditoria (peça 6, p. 150-161) , onde estão resumidas as irregularidades observadas: 
Quanto à manifestação de GERALDO CAETANO, não obstante sustentar que " (...) devem ser descontados na apuração das verbas irregulares, a soma dos itens regulares ou não esclarecidos, que compuseram a rubrica de utilização do Fundo Partidário, acrescido do saldo que sobrou na conta do Fundo em 31/12/2017', ocorre que, conforme consta do Relatório do Acórdão 37.719, à fl. 14, "não restou comprovada a aplicação dos recursos do Fundo Partidário, percebidos pelo então Partido Liberal no ano de 2006, no valor de RS 155.821,04".
Depreende-se, da leitura do Relatório de Diligências, às fls. 03/06, do Parecer Conclusivo, às fls. 07/11, e do Acórdão 37.719 e seu relatório de fls. 12/16, que, em razão de o Partido não apresentar as informações e documentos necessários ao exame das contas, as contas do Partido foram rejeitadas, exigindo-se a devolução integral dos recursos recebidos do Fundo Partidário.
Dessa forma, a alegação do responsável não merece prosperar, tendo em vista a ausência de documentos (livros Diário e Razão, extratos bancários, documentos fiscais comprobatórios de despesas) indispensáveis à comprovação da regularidade dos gastos com recursos do Fundo Partidário.
Procedeu-se à nova tentativa de intimação dos responsáveis CARLOS ROBERTO RODRIGUES PINTO e REINALDO GRIPP LOPES, por oficial de justiça, tendo em vista o constante às fls. 258 e 260, em cumprimento ao r. despacho de fl. 268, conforme documentos acostados às fls. 270/271 e 273/293, não se logrando êxito, conforme certidão de fls. 274, 284/285.
À fl. 296, consta certidão quanto à expedição, via postal, da intimação n. 219/CORIP/2016, à fl. 297, ao responsável GERALDO CAETANO, para ciência do deferimento do pedido de prorrogação de fls. 265/266, e quanto à entrega em mãos do ofício n. 181/CORIP/2016, à fl. 298, ao Procurador Regional da Fazenda Nacional, para que informasse os endereços constantes dos cadastros do órgão fazendário de CARLOS ALBERTO RODRIGUES PINTO e de REINALDO GRIPP LOPES, em cumprimento ao r. despacho de fl. 295.
Às fls. 302/305, consta o Ofício n. 390/02016/DRF/RJ2/Gabinete da Receita Federal, com os endereços de CARLOS ALBERTO RODRIGUES PINTO e de REINALDO GRIPP LOPES.
Às fls 308/310, CARLOS ALBERTO RODRIGUES PINTO manifestou-se, sustentando que "não é crível afirmar que o peticionante foi o responsável pela utilização do recurso recebido no valor de R$ 12.136.84", tendo em vista que esse valor foi recebido em 28/04/2006 e que "O peticionante em 04 de maio de 2006 retirou-se do Partido Liberal, deixando, desta forma, a presidência da Comissão Executiva Regional do Partido no Estado do Rio de Janeiro (...) ".
A alegação do responsável não merece prosperar, tendo em vista, como dito acima, a ausência de documentos (livros Diário e Razão, extratos bancários, documentos fiscais comprobatórios de despesas etc.) , indispensáveis a comprovar a regularidade dos gastos com recursos do Fundo Partidário.
Todos os responsáveis foram devidamente notificados sobre a não aprovação da prestação de contas e restituição dos valores impugnados, conforme minuciosamente descrito no item III do Relatório Sucinto de Auditoria (peça 6, p. 150-161) , apresentando manifestações apenas os responsáveis Geraldo Caetano e Carlos Alberto Rodrigues Pinto.
O Relatório de Tomador de Contas Especial 1/2012 (peça 6, p. 150-161) confirmou o dano ao erário no valor total de R$ 155.821,04, cujo valor atualizado até 9/7/2017 é de R$ 294.850,53 (peça 6, p. 173-178) , sendo R$ 202.458,35 de responsabilidade solidária de Geraldo Caetano e Waldeth Brasiel Rinaldi, R$ 23.273,60 de responsabilidade solidária de Carlos Alberto Rodrigues Pinto e  Reinaldo Gripp Lopes e R$ 69.118,58 de reponsabilidade solidária de Carlos Alberto Rodrigues Pinto e Waldeth Brasiel Rinaldi.  
O Relatório de Auditoria (peça 6, p. 191-206) , bem como o Certificado de Auditoria (peça 6, p. 189) e Parecer do dirigente de controle interno (peça 6, p. 190) , concluem que os autos se encontram em consonância com os normativos aplicáveis. A ciência da autoridade equivalente está datada de 16/1/2018 (peça 6, p. 207) . Vale registrar que, à exceção do Relatório de Auditoria, as demais peças citadas neste item atestam a regularidade da tomada de contas e não a irregularidade das contas, do que se depreende haver concordância com a conclusão pela irregularidade das contas tratada no relatório de auditoria.
Na instrução anterior (peça 9) , analisando-se os documentos nos autos, concluiu-se pela necessidade de realização de citação de Carlos Alberto Rodrigues Pinto, Reinaldo Gripp Lopes, Geraldo Caetano e Waldeth Brasiel Rinaldi:
Ocorrência: Não comprovação da boa e regular aplicação das verbas recebidas do Fundo Partidário pelo Diretório Regional do Partido Liberal (PL) no exercício de 2006;
Débito solidário 1:
	VALOR ORIGINAL (R$) 
	DATA DA OCORRÊNCIA

	12.136,84
	31/1/2006

                         Valor atualizado até 12/4/2018: R$ 23.704,46
Responsáveis 1: Sr. Carlos Alberto Rodrigues Pinto (CPF XXX.814.657-XX) , solidariamente com o Sr. Reinaldo Gripp Lopes (CPF XXX.693.557-XX) , respectivamente ex-presidente e ex-tesoureiro do Diretório Regional do Partido Liberal.
Débito solidário 2: 
	VALOR ORIGINAL (R$) 
	DATA DA OCORRÊNCIA

	12.136,84
	24/2/2006

	12.136,84
	31/3/2006

	12.136,84
	28/4/2006

                         Valor atualizado até 12/4/2018: R$ 70.398,34
Responsáveis 2: Sr. Carlos Alberto Rodrigues Pinto (CPF XXX.814.657-XX) , solidariamente com a Sra. Waldeth Brasiel Rinaldi (CPF XXX.656.517-XX) , respectivamente ex-presidente e ex-tesoureira do Diretório Regional do Partido Liberal;
Débito solidário 3:
	VALOR ORIGINAL (R$) 
	DATA DA OCORRÊNCIA

	12.136,84
	1/6/2006

	20.136,84
	29/6/2006

	75.000,00
	6/7/2006

                       	Valor atualizado até 12/4/2018: R$ 206.210,56
Responsáveis 3: Sr. Geraldo Caetano (CPF XXX.023.117-XX) , solidariamente com a Sra. Waldeth Brasiel Rinaldi (XXX.656.517-XX) , respectivamente ex-presidente e ex-tesoureira do Diretório Regional do Partido Liberal;
Conduta geral: Deixar de apresentar as informações e documentos, necessários ao exame das contas, que demonstrem o nexo entre os recursos transferidos e as despesas efetuadas mediante extratos bancários, documentos fiscais e outros documentos comprobatórios de despesas, o que ensejou conclusão pela impugnação total dos recursos recebidos pelo Diretório Regional do Partido Liberal (PL) no exercício de 2006.
O Sr. Carlos Alberto Rodrigues Pinto foi devidamente citado, no endereço constante no sistema CPF/CNPJ da Receita Federal (peça 11) , por meio do Ofício 2264/2018 (peça 29) , uma vez que compareceu nos autos à primeira vez na data de 28/9/2018 (peça 31) . De acordo com a jurisprudência do TCU, o comparecimento espontâneo aos autos supre a citação. Tendo o responsável apresentado suas alegações de defesa às peças 31, 33 e 37, por meio de seu procurador devidamente habilitado (peça 30) .
O Sr.  Geraldo Caetano foi devidamente citado, no endereço constante no sistema CPF/CNPJ da Receita Federal (peça 14) , por meio do Ofício 1115/2018 (peça 15) , na data de 15/6/2018, conforme AR (peça 21) , recebido por pessoa diversa. Tendo o responsável apresentado suas alegações de defesa à peça 22, por meio de seu procurador devidamente habilitado (peça 24) .
A Sra. Waldeth Brasiel Rinaldi foi devidamente citada, no endereço constante no sistema CPF/CNPJ da Receita Federal (peça 13) , por meio do Ofício 1117/2018 (peça 17) , na data de 22/5/2018, conforme AR (peça 20) , recebido por pessoa diversa. Tendo o responsável apresentado suas alegações de defesa à peça 23, por meio de seu procurador devidamente habilitado (peça 25) .
O Sr. Reinaldo Gripp Lopes foi devidamente citado, no endereço constante no sistema CPF/CNPJ da Receita Federal (peça 12) , por meio do Ofício 1116/2018 (peça 18) , na data de 22/5/2018, conforme AR (peça 19) , recebido por pessoa diversa. Porém, não se manifestou nos autos, permanecendo silente.
Assim, conforme Despacho de Expediente (peça 32 e 36) , informamos que as providências inerentes às comunicações processuais foram concluídas.
ANÁLISE DOS PRESSUPOSTOS DE PROCEDIBILIDADE DA IN/TCU 71/2012
Verifica-se que não houve o transcurso de mais de dez anos desde o fato gerador sem que tenha havido a notificação, pela autoridade administrativa federal competente (art. 6º, inciso II, c/c art. 19 da IN/TCU 71/2012, modificada pela IN/TCU 76/2016) , conforme se segue:
Para o Sr. Carlos Alberto Rodrigues Pinto, o último débito data de 28/4/2006, e o responsável foi notificado, via mandado de intimação na data de 18/3/2016 (peça 6, p. 84) .
Sr. Reinaldo Gripp Lopes, o débito data de 31/1/2006, e o responsável foi notificado, via mandado de intimação na data de 18/8/2016 (peça 6, p. 83) .
Sr. Geraldo Caetano, o último débito data de 6/7/2006, e o responsável foi notificado, via intimação (peça 6, p. 63) , na data de 18/8/2016.
Sr. Waldeth Brasiel Rinaldi o último débito data de 6/7/2006, e a responsável foi notificada, na data de 22/2/2016, conforme manifestação nos autos apresentada pela defendente (peça 6, p. 73-74) .
Embora, o prazo de intimação, para alguns, tenha ultrapassado os dez anos, verifica-se que o despacho da autoridade que ordenou a intimação, data de 18/11/2015. Assim, como o prazo de intimação retroage à data do despacho que se manifestou pela intimação dos responsáveis. O transcurso temporal ficou abaixo dos dez anos. 
Verifica-se que o valor atualizado do débito apurado (sem juros) em 1/1/2017 é superior a R$ 100.000,00, uma vez que o valor original do débito atingiu a quantia de R$ 155.821,04 (peça 6, p. 171) , na forma estabelecida conforme os arts. 6º, inciso I, e 19 da IN/TCU 71/2012, modificada pela IN/TCU 76/2016.
A tomada de contas especial está, assim, devidamente constituída e em condição de ser instruída.
Informa-se que foi encontrado quanto ao Sr. Carlos Alberto Rodrigues Pinto, a TCE-Processo 279.163/1993-2 - encerrado, com o respectivo Processo 014.925/1994-0 - CBEX; quanto ao Sr. Reinaldo Gripp Lopes, a TCE Processo 020.142/2011-0 - encerrado - arquivado, sem julgamento de mérito, ante a ausência de pressupostos de constituição e de desenvolvimento válido e regular do processo; quanto aos demais responsáveis não foram encontrados outros processos em tramitação no Tribunal.
EXAME TÉCNICO
Passa-se a seguir a descrever cada argumento apresentado nas alegações de defesa de cada responsável seguida de suas respectivas análises:
Alegações de defesa de Carlos Alberto Rodrigues Pinto (peças 31, 33 e 37) 
A defesa apresentou argumentos preliminares e de mérito às peças 31 e 33. Todavia, optou pelo pagamento do débito cobrado, conforme peça 37. 
I. Preliminares 
I.1. Não era responsável pela apresentação da prestação de contas (peça 31, p. 4) 
Argumento
A defesa argumenta que deixou a presidência do Partido Liberal do Estado do Rio de Janeiro, na data de 4/5/2006. Desse modo, não seria era exigível dele qualquer documentação referente à prestação de contas, referente ao ano de 2006.
Análise
De fato, não era do responsável o dever pela apresentação da prestação de contas, uma vez que sua gestão se encerrou em 4/5/2006. Porém não é isso que se discute nos autos. As contas foram prestadas, porém foram reprovadas em função da falta de documentos que pudessem comprovar os gastos feitos pelo Partido.
Ante a reprovação das contas, buscou-se os correspondentes gestores observando o ingresso de recursos no partido, daí chegou-se à responsabilização de cada gestor.
Mesmo não tendo o dever de apresentar a prestação de contas, porém, o gestor que geriu recursos está obrigado a prestar contas dos recursos geridos por ele.
De acordo a jurisprudência consolidada desse Tribunal, compete ao gestor sucessor apresentar as contas referentes à totalidade dos recursos federais recebidos, mesmo quando parte da execução tenha ocorrido durante a gestão de seu antecessor (Acórdão 4397/2009-TCU-Primeira Câmara - Rel. Augusto Nardes, 6.572/2009 - TCU - 2ª Câmara - Rel. Benjamin Zymler, 1.737/2008 - TCU - 2ª Câmara - Rel. André de Carvalho, 3.231/2008 - TCU - 1ª Câmara - Augusto Nardes, 3.102/2008 - TCU - 2ª Câmara - Augusto Sherman) .
Este entendimento funda-se no princípio da continuidade administrativa, segundo o qual a obrigatoriedade de apresentar a prestação de contas recai sobre o administrador que se encontrar na titularidade do cargo à época do vencimento do prazo fixado para tal, independentemente do fato de ter ou não sido ele recebedor dos recursos.
No processo sob análise, em que o recebimento dos recursos partidários se estendeu pela gestão de dois presidentes de partido, a responsabilidade pela apresentação da prestação de contas é, portanto do Sr. Geraldo Caetano. Todavia, quanto à responsabilidade pela execução, como há gestores distintos, a responsabilidade pela comprovação da aplicação dos recursos fica adstrita ao período de gestão de cada um deles.
No caso em comento, o que se verifica nesses autos é que os responsáveis questionaram, apenas, sobre suas responsabilizações no processo, deixando de encaminhar aquilo que o TRE/RJ sempre solicitou em suas diligências, que eram os documentos comprobatórios das despesas. Os únicos documentos encaminhados pelo Partido Liberal referem-se aos balanços patrimoniais, financeiro e demonstrativo de receitas e despesas referentes aos meses de junho a agosto/2006, constantes na peça 7.
Portanto, a ausência do envio dos documentos necessários à análise da prestação de contas resultou na não aprovação da prestação de contas, com imputação de débito aos responsáveis.
Desse modo, seus argumentos não devem ser acatados, em função da não comprovação dos gastos incorridos com os recursos ingressos na gestão do responsável, por meio de documentação idônea.
I.2. Prescrição - lapso temporal de 12 anos (peça 33, p. 2) 
Argumento
A defesa argumenta que, operou o instituto da prescrição, em virtude do lapso temporal, mais de 12 anos, entre os fatos ocorridos, enquanto exercia o cargo de Presidente do Diretório Regional do Partido Liberal, que perdurou até a data de 3/5/2006, e a sua citação, ocorrida em 18/9/2018.
Análise
Deve ser observado que a prescrição tratada nos autos de TCE, na Egrégia Corte de Contas, advém da Constituição Federal.
De modo que, não há razão para acolher os argumentos apresentados, não viabilizando assim o prazo prescricional de cinco anos ou dez anos. Esta matéria já se encontra pacificada, no âmbito deste Tribunal em consonância com o STF no julgamento do Mandado de Segurança 26.210-9/DF, em 4/9/2008 e conforme a Súmula-TCU 282, enunciada: "As ações de ressarcimento movidas pelo Estado contra os agentes causadores de danos ao erário são imprescritíveis".
Por fim, faz-se ressalva para a necessidade de atenção quanto ao tipo de ilícito apresentado caso a caso, visto que, ilícitos civis e administrativos não se confundem. Nesse sentido, há que ressaltar que este Tribunal, em recentes julgados (Acórdão 5928/2016-TCU-Segunda Câmara, rel. Vital do Rêgo e 5.939/2016-TCU-2ª Câmara, rel. Marcos Bemquerer) , tem entendido que a tese fixada pelo STF no RE 669.069 (Repercussão Geral 666) , que trata da incidência da prescrição nos débitos com a União decorrentes de ilícitos civis, com prazo prescricional de cinco anos, não alcança prejuízos que decorram de ilícitos administrativos, como a não comprovação da regular gestão de recursos públicos, que são imprescritíveis.
Nessa linha é a jurisprudência pacificada desta Corte de Contas, exemplificada no Acórdão 232/2017-TCU-Primeira Câmara, rel. Bruno Dantas.
Assim, não se acatam os argumentos apresentados pela responsável.
I.3. Ausência de dolo ou ato reprovável
Argumento (peça 33, p. 3) 
Argumenta a defesa que não houve dolo em sua conduta, ou qualquer ato reprovável por parte do responsável enquanto presidente da agremiação partidária. Como suporte ao seu argumento apresenta o Acórdão 1069145. 201501 11308517 APC. Do TJDF. Relator Silva Lemos. 5ª Turma Cível, publicado em 23/1/2018, cujo posicionamento jurisprudencial é o de se exigir a configuração da má fé e intencionalidade na ilicitude.
Análise
	A responsabilidade do gestor advém da sua condição de Presidente da agremiação partidária, à época do recebimento de recursos, cujos gastos ocorreram sem a devida comprovação.
	Deve ser observado que, nos julgamentos proferidos por essa Egrégia Corte de Contas, a comprovação de dolo não é imprescindível.
	Ao contrário do sustentado pela defesa, para a imputação em débito, não é necessária a comprovação da má-fé ou desonestidade do agente. Nas hipóteses em que for constatado dano ao erário resultante de omissão no dever de prestar contas, de ato de gestão ilegítimo ou antieconômico, ou desvio de dinheiro público, o Tribunal, ao julgar irregulares as contas, fixará a responsabilidade do agente que praticou o ato irregular (artigo 16, § 2º, alínea 'a', da Lei 8.443/1192) . Não é necessária, assim, a conduta dolosa, bastando apenas a modalidade culposa.
	O TCU investiga a responsabilidade subjetiva dos agentes públicos ou particulares que se relacionam com o poder público, que vem a ser aquela resultante de dano decorrente de ato em que está presente pelo menos um dos elementos da culpa lato sensu (dolo ou culpa stricto sensu) . A culpa estrita senso (mera culpa) advém da violação de um dever jurídico por negligência, imperícia ou imprudência. A esta são atribuídas várias espécies, a exemplo da 'culpa contra legalidade'.
	No caso, houve negligência, ante a não apresentação de documentos que pudessem comprovar a correta aplicação dos recursos recebidos pelo partido, durante a sua gestão, cuja prestação de contas ocorreu em desobediência às normas legais, uma vez que não se comprovou o nexo causal entre os recursos recebidos e as despesas efetuadas, ante a falta de documentação comprobatória.
	Assim, ante a confirmação de sua responsabilidade devido à não comprovação dos efetivos gastos com os recursos partidários recebidos em sua gestão, não há como acatar os seus argumentos.
II. Mérito 
II.1. Liquidação tempestiva do débito atualizado monetariamente (peça 37) 
Argumento
Requer o julgamento pela aprovação da conta, ante a quitação dos débitos atualizados monetariamente pelo responsável. Apresenta os respectivos comprovantes de quitação, nos valores de R$ 25.054,08, datado de 5/12/2019 (peça 31, p. 1) , e R$ 74.409,51, datado de 5/12/2019 (peça 39, p. 1) . 
Análise
Observa-se, que o responsável quitou os referidos débitos, atualizados monetariamente, sem a incidência de juros.
Todavia, deve ser observado que a liquidação tempestiva do débito atualizado monetariamente apenas saneará o processo caso tenha sido reconhecida pelo TCU a boa-fé do responsável, bem como constatada a inexistência de outras irregularidades no processo. Nessa hipótese, o Tribunal julgará as contas regulares com ressalva e expedirá quitação da dívida. 
De outro modo, caso não seja reconhecida a boa-fé do responsável pelo TCU ou caso sejam constatadas outras irregularidades nas contas, o mero recolhimento do débito atualizado monetariamente não impedirá eventual condenação ao referido pagamento acrescido de juros de mora, abatendo-se os valores já recolhidos.
Desse modo, analisa-se, em primeiro momento, a boa-fé do responsável.
II.1.1. Análise de boa-fé do responsável
Citado o Sr. Carlos Alberto Rodrigues Pinto, este apresentou alegações de defesa improcedentes e incapazes de elidir a irregularidade cometida, não sendo possível, ainda, ser reconhecida a boa-fé do gestor.
Relativamente a esse aspecto, o Plenário dessa Casa sedimentou entendimento de que quando se trata de processos atinentes ao exercício do controle financeiro da Administração Pública, tais como o que ora se examina, a boa-fé não pode ser presumida, devendo ser demonstrada e comprovada a partir dos elementos que integram os autos.
Tal interpretação decorre da compreensão de que, relativamente à fiscalização dos gastos públicos, privilegia-se a inversão do ônus da prova, pois cabe ao gestor comprovar a boa aplicação dos dinheiros e valores públicos sob sua responsabilidade.
Nesse contexto, e após exame de toda a documentação carreada aos autos, não há como se vislumbrar a boa-fé na conduta do responsável. Com efeito, não alcançou ele o intento de comprovar a aplicação dos recursos que lhe foram confiados, restringindo-se a apresentar justificativas improcedentes e incapazes de elidir a irregularidade cometida.
São nesse sentido os Acórdão 1921/2011-TCU-Segunda Câmara - Rel. Raimundo Carreiro, 203/2010-TCU-Plenário - Rel. Augusto Sherman, 276/2010-TCU-Plenário - Rel. André de Carvalho, 621/2010-TCU-Plenário - Rel. Walton Alencar, 3.975/2010-TCU-1a Câmara - Rel. José Mucio, 860/2009-TCU-Plenário - Rel. Augusto Sherman, 1.007/2008-TCU-2a Câmara - Rel. Ubiratan Aguiar, 1.157/2008-TCU-Plenário, entre outros.
Desse modo, ante a não comprovação da boa e regular aplicação dos recursos públicos repassados à agremiação político partidária, durante a sua gestão, a boa-fé do responsável não deve ser reconhecida, resultando na sua condenação ao referido pagamento acrescido de juros de mora, abatendo-se os valores já recolhidos. 
Alegações de defesa do Sr. Geraldo Caetano (peça 22) 
I. Preliminares 
I.1. Saldo remanescente em 31/12/2007, na conta do Fundo Partidário (peça 22, p. 1) 
Argumento
Argumenta que o saldo remanescente da conta do fundo partidário, apurado em 31/12/2007, deve ser abatido do valor do débito.
Análise
Embora a defesa sustente que havia saldo financeiro na conta do fundo partidário, observa-se que estamos tratando das contas de 2006, portanto, com exercício financeiro encerrado na data de 31/12/2006, e não na data proposta pela defesa. De qualquer modo, a defesa não juntou o comprovante do aludido saldo financeiro, tampouco sua vinculação com os recursos recebidos no ano de 2006.
Assim, ante a não comprovação de saldo financeiro e sua vinculação aos recursos repassados à agremiação partidária no ano de 2006, seus argumentos não devem ser acatados.
I.2. Reconhecimento de quantia relativa às despesas comprovadas (peça 22, p. 1-2) 
Argumento
Argumenta que diversos itens de despesa foram comprovados na prestação de contas de modo regular, com valor aproximado de R$ 40.000,00. Com isso, busca o correspondente abatimento no valor do débito a ele imputado.
Análise
Embora a defesa insista no argumento de que parte dos gastos teriam sido comprovados, não é o que se verifica ao se examinar a análise feita sobre o mesmo assunto no Relatório Sucinto de Auditoria (peça 6, p. 150-161) , onde estão resumidas as irregularidades observadas: 
Quanto à manifestação de GERALDO CAETANO, não obstante sustentar que " (...) devem ser descontados na apuração das verbas irregulares, a soma dos itens regulares ou não esclarecidos, que compuseram a rubrica de utilização do Fundo Partidário, acrescido do saldo que sobrou na conta do Fundo em 31/12/2017', ocorre que, conforme consta do Relatório do Acórdão 37.719, à fl. 14, "não restou comprovada a aplicação dos recursos do Fundo Partidário, percebidos pelo então Partido Liberal no ano de 2006, no valor de RS 155.821,04".
Depreende-se, da leitura do Relatório de Diligências, às fls. 03/06, do Parecer Conclusivo, às fls. 07/11, e do Acórdão 37.719 e seu relatório de fls. 12/16, que, em razão de o Partido não apresentar as informações e documentos necessários ao exame das contas, as contas do Partido foram rejeitadas, exigindo-se a devolução integral dos recursos recebidos do Fundo Partidário.
Dessa forma, a alegação do responsável não merece prosperar, tendo em vista a ausência de documentos (livros Diário e Razão, extratos bancários, documentos fiscais comprobatórios de despesas) indispensáveis à comprovação da regularidade dos gastos com recursos do Fundo Partidário.
Assim, ante a falta de elementos novos, como documentação comprobatória exigida para o caso, não se acatam os argumentos apresentados.
I.3. Requer a produção de provas (peça 22, p. 2) 
Argumento
A defesa requer que o TCU oficie o Banco do Brasil, para que sejam encaminhados aos autos os extratos bancários mensais referentes ao ano de 2006, como prova da regularidade da aplicação dos recursos durante a sua gestão.
Análise
A alegação de que caberia ao TCU comprovar a regularidade da aplicação dos recursos públicos repassados pela União é recorrente neste Tribunal. No caso, a defesa insinua que a regularidade de suas contas depende da produção de provas por parte do TCU, quanto à necessidade de apresentação de extratos bancários.
Entretanto, por força do que dispõe o art. 70, parágrafo único, da Constituição Federal, bem assim o art. 93 do Decreto-Lei 200/1967 c/c o art. 66 do Decreto 93.872/1986, resta claro que tal comprovação compete exclusivamente ao gestor dos recursos.
Tal entendimento, confirmado pelo Supremo Tribunal Federal no Mandado de Segurança (MS 20.335/DF, de 12/10/1982 da Relatoria do Ministro Moreira Alves) , é também consolidado nesta Corte de Contas, conforme se verifica nos Acórdão 4869/2010-TCU-Primeira Câmara - Rel. Marcos Bemquerer, 2.665/2009-TCU- Plenário - Rel. José Mucio, 5.798/2009-TCU-1ª Câmara - Rel. Marcos Bemquerer, 5.858/2009-TCU-2ª Câmara - Rel. Benjamin Zymler, 903/2007-TCU-1ª Câmara - Rel. Augusto Nardes e 1.656/2006-TCU-Plenário - Rel. Valmir Campelo.
Desse modo, o gestor deve fornecer todas as provas da regular aplicação dos recursos sob sua responsabilidade, em conformidade com os normativos vigentes e reiterada jurisprudência do TCU.
Assim, ante a responsabilidade do gestor pelo ônus da prova, não se acatam os seus argumentos.
I.4. Ilegitimidade passiva, ante o descompasso entre a sua gestão e os recursos repassados (peça 22, p. 2) 
Argumento
Argumenta que só assumiu juridicamente a responsabilidade pelos atos de gestão a partir de 16/5/2006, quando fora publicada a sua nomeação à frente da presidência da agremiação partidária pelo TER-RJ. Com isso, busca isentar-se da responsabilidade pelos atos de gestão anteriormente à esta data.
Análise
Observa-se que os débitos imputados ao responsável correspondem às seguintes datas de ingresso: 1/6/2006, 29/6/2006 e 6/7/2006. Desse modo, considerando sua competência funcional a partir de 16/5/2006, como requer a defesa, a sua responsabilidade restou comprovada, ante correspondência entre a sua gestão e as datas de ingresso dos referidos recursos na conta da referida agremiação partidária.
Assim, ante correta individualização da responsabilidade pelos débitos, de acordo com suas datas de ingresso e a correspondente gestão, não se acatam os argumentos do responsável.
I.5. Requerimento de prazo adicional para apresentação de novos elementos de defesa (peça 22, p. 3) 
Argumento
A defesa argumenta que necessita de prazo adicional para atender aos devidos esclarecimentos contidos nos autos. Com isso, busca o convencimento de que não foi correta a individualização de sua responsabilização nos autos.
Análise
Verifica-se nos autos, que o responsável desde que foi instado pela primeira vez pelas autoridades judiciais, TRE/RJ, quanto às irregularidades aqui trazidas, não se preocupou em produzir tais provas, porquanto não as tratou como elementos de urgência. 
Deve ser enfatizado que essa Corte de Contas prima pelo exercício do contraditório e da ampla defesa, para isso o rito processual conta com diversas possibilidades de atuação por via recursal. Todavia, também, deve ser sopesada a celeridade processual. 
Desse modo, levando-se em conta que, no curso desta TCE, a qualquer momento, o responsável pode incluir nos autos os novos elementos de prova que obtiver, inclusive contando com a possibilidade de adentrar via um dos diversos recursos disponíveis, não se acatam os argumentos do responsável.
Análise da Boa-fé do responsável
Para o Sr. Geraldo Caetano, ante a não comprovação da boa e regular aplicação dos recursos públicos repassados à agremiação político partidária, durante a sua gestão, a boa-fé do responsável não deve ser reconhecida, resultando na sua condenação ao referido pagamento acrescido de juros de mora, abatendo-se os valores já recolhidos
Alegações de defesa da Sra. Waldeth Brasiel Rinaldi (peça 23) 
I.1. Ilegitimidade passiva - incorreta responsabilização
Argumento
Argumenta que só atuou, como tesoureira do Partido Liberal (PL) , por poucos dias e que não praticou atos de gestou, nem assinou ordens de pagamento ou cheques, portanto não poderia ser responsabilizada nestes autos, em função de possível utilização incorreta de recursos do Fundo partidário. 
Análise
Deve ser observado que a responsável foi tesoureira no período de 8/2 a 31/12/2006, conforme documento de Informação do TRE/RJ (peça 5, p. 79) , portanto mais de 10 meses. A sua responsabilidade advém das peculiaridades do cargo exercido por ela, pois era sua a responsabilidade pela guarda da documentação referente à escrituração contábil dos Partidos, referente ao período em que atuou como tesoureira. Uma vez que como tesoureira, foi uma das responsáveis pela administração financeira e contábil dos Diretórios Regionais dos extintos Partido Liberal (PL) e Partido da Reedificação da Ordem Nacional (PRONA) , sucedidos que foram pelo Partido da República (PR) , contas essas relativas ao exercício de 2006, como se observa no voto da desembargadora (peça 5, p. 91) .
Assim, ante a sua responsabilidade pela administração financeira e contábil dos recursos partidários aqui analisados, não se acatam os seus argumentos.
I.2. Ilegitimidade passiva - não contemporaneidade entre a sua atuação e o repasse dos recursos
Argumento
Argumenta que os recursos partidários já haviam sido sacados e utilizados pela direção anterior à sua atuação. Com isso, busca sua provar a sua ilegitimidade passiva nos autos, ante o descompasso entre o repasse dos recursos e a sua atuação como tesoureira.
Análise
Observa-se que os débitos imputados à responsável correspondem às seguintes datas de ingresso: 24/2/2006, 31/3/2006, 28/4/2006, 1/6/2006, 29/6/2006, 6/7/2006. Desse modo, considerando sua competência funcional a partir de 8/2 a 31/12/2006, conforme documento de Informação do TRE/RJ (peça 5, p. 79) , a sua responsabilidade restou comprovada, ante correspondência entre a sua atuação como tesoureira e as datas de ingresso dos referidos recursos na conta da referida agremiação partidária.
Assim, ante correta individualização da responsabilidade pelos débitos, de acordo com suas datas de ingresso e a correspondente atuação no cargo de tesoureira, não se acatam os argumentos da responsável.
I.3. Reconhecimento de quantia relativa às despesas comprovadas
Argumento
Argumenta que nem todos os recursos recebidos foram aplicados de forma irregular, mas existem parcelas utilizadas em rubricas lícitas, a ser apuradas nesta tomada de contas.
Análise
Embora a defesa insista no argumento de que parte dos gastos teriam sido comprovados, não é o que se verifica ao se examinar a análise feita sobre o mesmo assunto no Relatório Sucinto de Auditoria (peça 6, p. 150-161) , onde estão resumidas as irregularidades observadas: 
Quanto à manifestação de GERALDO CAETANO, não obstante sustentar que " (...) devem ser descontados na apuração das verbas irregulares, a soma dos itens regulares ou não esclarecidos, que compuseram a rubrica de utilização do Fundo Partidário, acrescido do saldo que sobrou na conta do Fundo em 31/12/2017', ocorre que, conforme consta do Relatório do Acórdão 37.719, à fl. 14, "não restou comprovada a aplicação dos recursos do Fundo Partidário, percebidos pelo então Partido Liberal no ano de 2006, no valor de RS 155.821,04".
Depreende-se, da leitura do Relatório de Diligências, às fls. 03/06, do Parecer Conclusivo, às fls. 07/11, e do Acórdão 37.719 e seu relatório de fls. 12/16, que, em razão de o Partido não apresentar as informações e documentos necessários ao exame das contas, as contas do Partido foram rejeitadas, exigindo-se a devolução integral dos recursos recebidos do Fundo Partidário.
Dessa forma, a alegação do responsável não merece prosperar, tendo em vista a ausência de documentos (livros Diário e Razão, extratos bancários, documentos fiscais comprobatórios de despesas) indispensáveis à comprovação da regularidade dos gastos com recursos do Fundo Partidário.
Assim, ante a falta de elementos novos, como documentação comprobatória exigida para o caso, não se acatam os argumentos apresentados.
Análise da Boa-fé do responsável
Para a Sra. Waldeth Brasiel Rinaldi, ante a não comprovação da boa e regular aplicação dos recursos públicos repassados à agremiação político partidária, durante o período em que atuou como tesoureira da agremiação partidária, a boa-fé da responsável não deve ser reconhecida, resultando na sua condenação ao referido pagamento acrescido de juros de mora, abatendo-se os valores já recolhidos
Revelia do Sr. Reinaldo Gripp Lopes
Transcorrido o prazo regimental, o responsável permaneceu silente, devendo ser considerado revel, nos termos do art. 12, §3º, da Lei 8.443/1992.
Nos processos do TCU, a revelia não leva à presunção de que seriam verdadeiras todas as imputações levantadas contra os responsáveis, diferentemente do que ocorre no processo civil, em que a revelia do réu opera a presunção da verdade dos fatos narrados pelo autor. Dessa forma, a avaliação da responsabilidade do agente não pode prescindir da prova existente no processo ou para ele carreada. 
Ao não apresentar sua defesa, o responsável deixou de produzir prova da regular aplicação dos recursos sob sua responsabilidade, em afronta às normas que impõem aos gestores públicos a obrigação legal de, sempre que demandados pelos órgãos de controle, apresentar os documentos que demonstrem a correta utilização das verbas públicas, a exemplo do contido no art. 93, do DecretoLei 200/1967: "Quem quer que utilize dinheiros públicos terá de justificar seu bom e regular emprego na conformidade das leis, regulamentos e normas emanadas das autoridades administrativas competentes." 
Mesmo as alegações de defesa não sendo apresentadas, considerando o princípio da verdade real que rege esta Corte, procurou-se buscar, em manifestações da responsável na fase interna desta Tomada de Contas Especial, se havia algum argumento que pudesse ser aproveitado a seu favor. 
	No entanto, o responsável não se manifestou na fase interna, não havendo, assim, nenhum argumento que possa vir a ser analisado e posteriormente servir para afastar as irregularidades apontadas.
Em se tratando de processo em que a parte interessada não se manifestou acerca das irregularidades imputadas, não há elementos para que se possa efetivamente aferir e reconhecer a ocorrência de boa-fé na conduta do responsável.
Análise conclusiva
Vale ressaltar que a pretensão punitiva do TCU, conforme Acórdão 1441/2016-TCU-Plenário, que uniformizou a jurisprudência acerca dessa questão, subordina-se ao prazo geral de prescrição indicado no art. 205 do Código Civil, que é de 10 anos, contado da data de ocorrência da irregularidade sancionada, nos termos do art. 189 do Código Civil, sendo este prazo interrompido pelo ato que ordenar a citação, a audiência ou a oitiva do responsável. No caso em exame, ocorreu a prescrição da pretensão punitiva, uma vez que os débitos ocorreram de 31/1/2006 até 6/7/2006 e o ato de ordenação da citação ocorreu em 11/5/2018 (peça 10) .
Não havendo nos autos elementos que possam atestar a boa-fé na conduta do Sr. Carlos Alberto Rodrigues Pinto, do Sr. Reinaldo Gripp Lopes, da Sra. Waldeth Brasiel Rinaldi e do Sr. Geraldo Caetano, devem ser rejeitadas as alegações de defesa dos responsáveis, podendo este Tribunal, desde logo, proferir o julgamento de mérito pela irregularidade das contas, conforme nos termos dos §§ 2º e 6º do art. 202 do Regimento Interno do TCU, em função da não comprovação da boa e regular aplicação de parte dos recursos públicos repassados à agremiação político partidária, condenando-os ao débito apurado e batendo-se os valores já ressarcidos. Isentos da aplicação de multa, ante a prescrição da pretensão punitiva.
CONCLUSÃO
Em face da análise promovida, não foi possível sanear as irregularidades atribuída aos responsáveis, tampouco elidir o débito a eles imputados. Ademais, inexistem nos autos elementos que demonstrem a boa-fé dos responsáveis ou a ocorrência de outros excludentes de culpabilidade. 
O Sr. Reinaldo Gripp Lopes deve ser considerado revel, nos termos do art. 12, §3º, da Lei 8.443/1992.
Desse modo, as contas do Sr. Carlos Alberto Rodrigues Pinto, do Sr. Reinaldo Gripp Lopes, da Sra. Waldeth Brasiel Rinaldi e do Sr. Geraldo Caetano devem, desde logo, ser julgadas irregulares, nos termos do art. 202, § 6º, do Regimento Interno do TCU, procedendo-se à condenação em débito, sem a aplicação de multa, ante a prescrição da pretensão punitiva.
PROPOSTAS DE ENCAMINHAMENTO
Diante do exposto, submetem-se os autos à consideração superior, propondo-se:
considerar revel o responsável Reinaldo Gripp Lopes (CPF XXX.693.557-XX) , para todos os efeitos, dando-se prosseguimento ao processo, com fulcro no art. 12, § 3º, da Lei 8.443/1992;
 rejeitar as alegações de defesa de Carlos Alberto Rodrigues Pinto (CPF XXX.814.657-XX) , Geraldo Caetano (CPF XXX.023.117-XX) e Waldeth Brasiel Rinaldi (CPF XXX.656.517-XX) ;
julgar irregulares, nos termos dos arts. 1º, inciso I, 16, inciso III, alínea "c", § 2º, da Lei 8.443/92 c/c os arts. 19 e 23, inciso III, da mesma Lei, e com arts. 1º, inciso I; 209, inciso III; 210 e 214, inciso III, do Regimento Interno/TCU, as contas de Carlos Alberto Rodrigues Pinto (CPF XXX.814.657-XX) , Geraldo Caetano (CPF XXX.023.117-XX) , Reinaldo Gripp Lopes (CPF XXX.693.557-XX) e Waldeth Brasiel Rinaldi (CPF XXX.656.517-XX) , condenando-os ao pagamento das importâncias a seguir especificadas, atualizadas monetariamente e acrescidas dos juros de mora, calculadas a partir das datas discriminadas até a data do efetiva quitação do débito, fixando-lhe o prazo de quinze dias, para que comprove, perante o Tribunal, o recolhimento das referidas quantias ao Tesouro Nacional, nos termos do art. 23, inciso III, alínea "a", da citada lei;
Débito:
Débito solidário: Sr. Carlos Alberto Rodrigues Pinto (CPF XXX.814.657-XX) , solidariamente com o Sr. Reinaldo Gripp Lopes (CPF XXX.693.557-XX) 
	VALOR ORIGINAL (R$) D/C
	DATA DA OCORRÊNCIA

	12.136,84 D
	31/1/2006

	25.054,08 C
	5/12/2019

                         Valor atualizado com juros até 21/2/2020 - R$ 20.117,97 (peça 42) 
Débito solidário 2: Sr. Carlos Alberto Rodrigues Pinto (CPF XXX.814.657-XX) , solidariamente com a Sra. Waldeth Brasiel Rinaldi (CPF XXX.656.517-XX) 
	VALOR ORIGINAL (R$) D/C
	DATA DA OCORRÊNCIA

	12.136,84 D
	24/2/2006

	12.136,84 D
	31/3/2006

	12.136,84 D
	28/4/2006

	74.409,51 C
	5/12/2019

                         Valor atualizado com juros até 21/2/2020 - R$ 58.256,61 (peça 43) 
Débito solidário: Sr. Geraldo Caetano (CPF XXX.023.117-XX) , solidariamente com a Sra. Waldeth Brasiel Rinaldi (XXX.656.517-XX) 
	VALOR ORIGINAL (R$) 
	DATA DA OCORRÊNCIA

	12.136,84
	1/6/2006

	20.136,84
	29/6/2006

	75.000,00
	6/7/2006

                       	Valor atualizado com juros até 21/2/2020 - R$ 382.279,98 (peça 44) 
d) autorizar, desde logo, a cobrança judicial das dívidas, caso não atendidas as notificações, na forma do disposto no art. 28, inciso II, da Lei nº 8.443/92;
e) autorizar também, desde logo, se requerido, com fundamento no art. 28, inciso I, da Lei 8.443, de 1992 c/c o art. 217, §§ 1º e 2º do Regimento Interno, o parcelamento das dívidas em até 36 parcelas, incidindo sobre cada parcela, corrigida monetariamente, os correspondentes acréscimos legais fixando- lhe o prazo de quinze dias, a contar do recebimento da notificação, para comprovar perante o Tribunal o recolhimento da primeira parcela, e de trinta dias, a contar da parcela anterior, para comprovar os recolhimentos das demais parcelas, devendo incidir sobre cada valor mensal, atualizado monetariamente, os juros de mora devidos, no caso do débito, na forma prevista na legislação em vigor, alertando os responsáveis de que a falta de comprovação do recolhimento de qualquer parcela importará o vencimento antecipado do saldo devedor, nos termos do § 2º do art. 217 do Regimento Interno deste Tribunal;
	f) enviar cópia do Acórdão a ser prolatado, bem como do Relatório e do Voto que o fundamentarem ao Procuradoria da República no Estado do Rio de Janeiro, nos termos do § 3º do art. 16 da Lei 8.443/1992 c/c o § 7º do art. 209 do Regimento Interno do TCU, para adoção das medidas cabíveis;
	g) enviar cópia do Acórdão que vier a ser proferido ao Tribunal Regional Eleitoral do Rio de Janeiro - TRE/RJ e aos responsáveis, para ciência, informando que a presente deliberação, acompanhada do Relatório e do Voto que a fundamenta, está disponível para a consulta no endereço www.tcu.gov.br/acordaos, além de esclarecer que, caso requerido, o TCU poderá fornecer sem custos as correspondentes cópias, de forma impressa.
2.	O Ministério Público junto ao TCU, representado pelo Subprocurador-Geral Lucas Rocha Furtado, manifestou-se de acordo com a proposta oferecida pela Unidade Técnica (peça 53) .
É o relatório.

8.1. José Carlos Costa Simonin (72457/OAB-RJ), representando Carlos Alberto Rodrigues Pinto.  
8.2. Vinicius Cordeiro (62752/OAB-RJ), representando Waldeth Brasiel Rinaldi e Geraldo Caetano.

Subprocurador-Geral Lucas Rocha Furtado.

TOMADA DE CONTAS ESPECIAL. RECURSOS DO FUNDO PARTIDÁRIO. NÃO APROVAÇÃO DA PRESTAÇÃO DE CONTAS. CITAÇÕES. REJEIÇÃO PARCIAL DAS ALEGAÇÕES DE DEFESA E REVELIA. CONTAS IRREGULARES. CONDENAÇÃO EM DÉBITO. PRESCRIÇÃO DA PRETENSÃO PUNITIVA. AUSÊNCIA DE MULTA.

TOMADA DE CONTAS ESPECIAL (TCE)

Secretaria de Controle Externo de Tomada de Contas Especial (SecexTCE).

Conforme já delineado no relatório precedente, a presente Tomada de Contas Especial foi instaurada pelo Tribunal Regional Eleitoral do Rio de Janeiro - TRE/RJ, em razão da não aprovação da prestação de contas final do exercício de 2006 referente aos recursos recebidos do Fundo Partidário pelo Diretório Regional do então Partido Liberal (PL) , com a consequente impugnação total das despesas realizadas com os recursos recebidos, em razão da não apresentação das informações e documentos necessários ao exame das contas, como livros Diário e Razão, extratos bancários, documentos fiscais comprobatórios de despesas, todos indispensáveis à comprovação da regularidade dos gastos com recursos do Fundo Partidário.
2.	Devidamente citados, os responsáveis, com exceção do Sr. Reinaldo Gripp Lopes, apresentaram suas alegações de defesa, por meio das quais sustentaram, em síntese, a ocorrência de prescrição, a ilegitimidade passiva, a ausência de dolo ou ato reprovável, a liquidação tempestiva de parte do débito por um dos responsáveis, a existência de saldo remanescente na conta do fundo partidário em 31/12/2007, a comprovação de parte das despesas, além da necessidade de produção de provas por parte do TCU e de prazo adicional para apresentação de novos elementos.
3.	Quanto à preliminar de prescrição suscitada pelo Sr. Carlos Alberto Rodrigues Pinto, constato que a unidade técnica abordou adequadamente tal questão, quando mencionou o enunciado da Súmula-TCU 282 e o entendimento do Mandado de Segurança 26.210-9/DF, além da diferença existente na prescrição dos ilícitos civis e administrativos, conforme se depreende dos itens 39 a 43 da instrução transcrita no relatório antecedente.
4.	Acrescento que o instituto da prescrição nos processos do TCU obedece ao art. 37, § 5º, da Constituição Federal, no tocante ao ressarcimento do prejuízo ao erário, e ao art. 205 da Lei 10.406/2002 (Código Civil) , no que se refere à pretensão punitiva. Assim, quanto ao débito, a ação ressarcitória é imprescritível, e quanto à aplicação de sanções, ela prescreve em dez anos a contar da data de ocorrência das irregularidades, consoante o Acórdão 374/2017-TCU-Plenário (rel. Min. Bruno Dantas) , sendo este o entendimento desta Corte de Contas.
5.	Ademais, relembro que a decisão proferida pelo Supremo Tribunal Federal em sede do Recurso Extraordinário 669.069/MG, afirmando que a ação de reparação de danos à Fazenda Pública decorrente de ilícito civil é prescritível, não alcança as decisões exaradas pelo Tribunal de Contas da União. Nessa linha é a jurisprudência pacífica desta Corte de Contas, exemplificada no Acórdão 15686/2018-TCU-Primeira Câmara (rel. Min. Benjamin Zymler) e no Acórdão 232/2017-TCU-Primeira Câmara (rel. Min. Bruno Dantas) .
6.	Dessa forma, rejeito os pedidos das defesas para arquivar os presentes autos, com base no instituto da prescrição administrativa, haja vista que a pretensão desta Corte de Contas de buscar o ressarcimento de dano causado ao erário é imprescritível.
7.	Entretanto verifico, como igualmente demonstrado no aludido parecer instrutivo (peça 45) , a ocorrência da prescrição da pretensão punitiva, haja vista que os repasses do fundo partidário foram realizados no período compreendido entre 31/1/2006 e 6/7/2006 (peça 9, p.4) , ao passo que o ato que ordenou a citação do responsável se deu somente em 10/5/2018 (peça 10) , mais de 10 anos depois. Por conseguinte, acolho as alegações de defesa apresentadas quanto a esse ponto, deixando de aplicar multa aos responsáveis.
8.	No que tange à alegação de ilegitimidade passiva, o Sr. Carlos Alberto Rodrigues Pinto afirma que não era o responsável pela apresentação da prestação de contas e que, por isso, não seria exigível dele qualquer documentação. O Sr. Geraldo Caetano alega que não poderia ser responsabilizado por repasses anteriores à sua nomeação e a Sra. Waldeth Brasiel Rinaldi afirma que só teria atuado por poucos dias como tesoureira do Partido e que não praticou nenhum ato de gestão. 
9.	Tais alegações não merecem acolhimento, pois as contas foram prestadas, mas reprovadas por falta de documentação, cabendo ao gestor o dever de comprovar a boa e regular aplicação dos recursos públicos. No caso em tela, o Sr. Carlos Alberto Rodrigues Pinto exerceu a presidência do Partido Liberal do Estado do Rio de Janeiro até a data de 4/5/2006. Assim, é responsável por apresentar todos os documentos e informações necessárias que comprovem as despesas e a correta aplicação dos recursos recebidos até esse dia. 
10.	O Sr. Geraldo Caetano está sendo responsabilizado por não apresentar a documentação dos recursos recebidos durante a sua gestão, que se iniciou em 16/5/2006, com a publicação de sua nomeação, tendo, portanto, responsabilidade em comprovar a correta aplicação dos recursos recebidos em sua gestão. 
11.	Quanto à Sra. Waldeth Brasiel Rinaldi, constato que permaneceu por mais de dez meses à frente da tesouraria do partido, sendo a responsável pela guarda da documentação referente à escrituração contábil no período em que foram recebidos todos os repasses, com exceção do primeiro. 
12.	Assim, não procede o argumento da ilegitimidade passiva, para nenhum dos responsáveis.
13.	A alegação da ausência de dolo ou ato reprovável não merece prosperar, pois a responsabilidade dos jurisdicionados perante o TCU é de natureza subjetiva, caracterizada mediante a presença de simples culpa stricto sensu, sendo desnecessária a caracterização de conduta dolosa ou má-fé do gestor para que este seja responsabilizado. Nesse sentido, cito o Acórdão 9004/2018-TCU-Primeira Câmara (rel. Min. Bruno Dantas) .
14.	O Sr. Carlos Alberto Rodrigues Pinto realizou o recolhimento do débito a ele atribuído, atualizado monetariamente, porém sem a incidência de juros. Todavia, como bem afirma a Unidade Técnica (peça 45, p.7) , "a liquidação tempestiva do débito atualizado monetariamente apenas saneará o processo caso tenha sido reconhecida pelo TCU a boa-fé do responsável, bem como constatada a inexistência de outras irregularidades no processo. Nessa hipótese, o Tribunal julgará as contas regulares com ressalva e expedirá quitação da dívida".
15.	No âmbito do julgamento desta Corte do Contas, a boa fé não pode ser presumida, devendo ser demonstrada e comprovada a partir dos elementos que integram os autos. É considerado de boa-fé o responsável que, embora tenha concorrido para o dano ao erário ou outra irregularidade, seguiu as normas pertinentes, os preceitos e os princípios do direito. A análise da conduta, portanto, é feita sob o ponto de vista objetivo, sem que seja necessária a comprovação de má-fé (dolo) , mas apenas da ausência de boa-fé objetiva, para a responsabilização do agente. Nessa linha, menciono o Acórdão 7936/2018-TCU-Segunda Câmara (rel. Min. Augusto Sherman) . 
16.	Verifico que o responsável nada fez para comprovar as despesas realizadas com os recursos repassados pelo Fundo Partidário, em flagrante oposição ao princípio da prestação de contas e aos normativos que a regem. Concordo, portanto, com a conclusão da Unidade Técnica de que não há como reconhecer a boa fé do responsável.
17.	Entretanto, divirjo de sua proposta, corroborada pelo Parquet, de condenar o responsável ao referido pagamento acrescido de juros de mora, abatendo-se os valores já recolhidos. Há vários precedentes desta casa no sentido de que o pagamento tempestivo do débito na fase de citação, atualizado monetariamente, opera sua quitação, não cabendo a incidência de juros quando do julgamento do processo (Acórdão 2144/2018-TCU-Plenário - rel. Min. Bruno Dantas, 1.143/2019-TCU-1ª Câmara - rel. Min. Benjamin Zymler e 3.976/2019-TCU-1ª Câmara - rel. Min. Walton Alencar Rodrigues) . 
18.	Assim, as alegações de defesa do responsável devem ser acolhidas neste ponto, aproveitando tal entendimento também ao Sr. Reinaldo Gripp Lopes e à Sra. Waldeth Brasiel Rinaldi nos débitos em que eram solidários ao Sr. Carlos Alberto Rodrigues Pinto.
19.	Como não restou caracterizada a boa fé do Sr. Carlos Alberto Rodrigues Pinto, suas contas devem ser julgadas irregulares, assim como as do Sr. Reinaldo Gripp Lopes, revel, mas deixo de aplicar a eles, neste caso concreto, a multa do art. 58 da Lei 8.443/92, devido à ocorrência da prescrição da pretensão punitiva. 
20.	Não cabe acolher o argumento da existência de saldo remanescente em 31/12/2007, o qual deveria, segundo o Sr. Geraldo Caetano, ser abatido do valor do débito, pois as contas sob exame referem-se ao exercício de 2006. Conforme destacou a Unidade Técnica, "a defesa não juntou o comprovante do aludido saldo financeiro, tampouco sua vinculação com os recursos recebidos no ano de 2006", o que impossibilita a comprovação do necessário nexo de causalidade entre os repasses e as despesas realizadas.
21.	Os responsáveis alegam que parte das despesas teriam sido comprovadas, mas não juntaram aos presentes autos nenhum documento nesse sentido. Ademais, o Relatório Sucinto de Auditoria do TRE-RJ (peça 6, p. 150-161) é bem explícito quando à impugnação total dos repasses realizados tendo em vista a não comprovação das despesas.
22.	Quanto ao pedido do Sr. Geraldo Caetano para que o TCU produza provas em seu favor, por meio do envio de ofícios ao Banco do Brasil, constato que o responsável desconhece o fato de que a comprovação da boa aplicação dos recursos públicos recebidos é da responsabilidade do gestor, o qual deve fornecer todas as provas e documentos necessários.
23.	Em sua instrução, a qual se encontra reproduzida no Relatório precedente, a Unidade Técnica pontuou:
"71.	Tal entendimento, confirmado pelo Supremo Tribunal Federal no Mandado de Segurança (MS 20.335/DF, de 12/10/1982 da Relatoria do Ministro Moreira Alves) , é também consolidado nesta Corte de Contas, conforme se verifica nos Acórdão 4869/2010-TCU-Primeira Câmara - Rel. Marcos Bemquerer, 2.665/2009-TCU- Plenário - Rel. José Mucio, 5.798/2009-TCU-1ª Câmara - Rel. Marcos Bemquerer, 5.858/2009-TCU-2ª Câmara - Rel. Benjamin Zymler, 903/2007-TCU-1ª Câmara - Rel. Augusto Nardes e 1.656/2006-TCU-Plenário - Rel. Valmir Campelo".
24.	Destarte, tal alegação não merece acolhida, assim como a da necessidade de prazo adicional para a apresentação de novos documentos. Neste caso, transcrevo a análise percuciente realizada pela Unidade Instrutiva: "no curso desta TCE, a qualquer momento, o responsável pode incluir nos autos os novos elementos de prova que obtiver, inclusive contando com a possibilidade de adentrar via um dos diversos recursos disponíveis, não se acatam os argumentos do responsável".
25.	Os responsáveis poderiam ter trazido aos autos, em qualquer momento, até mesmo no presente momento, inclusive na forma de Memorial, elementos novos que lhe permitissem comprovar as despesas realizadas com os recursos repassados ao Fundo Partidário no ano de 2006. Poderão, inclusive, apresentá-los em eventual recurso a ser interposto a posteriori, caso desejem. 
26.	Portanto, o argumento do Sr. Geraldo Caetano, de que necessita de mais tempo para apresentar novos elementos, não tem o condão de atrasar o julgamento dos presentes autos pelo Tribunal.
27.	Nesse contexto, endosso, destarte, as conclusões e propostas externadas pela Unidade Técnica - as quais foram aderidas pelo MP/TCU, com exceção de condenar o Sr. Carlos Alberto Rodrigues Pinto ao pagamento de juros de mora.
	Em face do exposto, Voto no sentido de que seja adotado o Acórdão que ora submeto à consideração deste Colegiado.
TCU, Sala das Sessões Ministro Luciano Brandão Alves de Souza, em 17 de março de 2020.
RAIMUNDO CARREIRO 
Relator